臺灣桃園地方法院行政訴訟判決　　　　　110年度交字第296號

原　　　告　陳文章　
被　　　告　桃園市政府交通事件裁決處

代　表　人　張丞邦　
訴訟代理人　黃一鳴律師
上列當事人間交通裁決事件，原告不服被告民國110 年1 月18日
桃交裁罰字第58-DA9A30719號裁決，提起行政訴訟，本院判決如
下：
    主  文
原告之訴駁回。
訴訟費用新臺幣參佰元由原告負擔。
    事實及理由
壹、程序部分
一、本件原告不服被告於民國110 年1 月18日以桃交裁罰字第58
    -DA9A30719號裁決書（下稱原處分）所為之裁決，向本院提
    起撤銷訴訟，依兩造書狀所述各節及卷內資料所示，本件事
    證已臻明確，本院認無經言詞辯論之必要，爰依行政訴訟法
    第237 條之7 之規定，不經言詞辯論而為判決。
二、又被告於110 年1 月18日以原處分對原告裁罰，原處分並於
    同年月21日因郵務人員未獲會晤本人亦無可受領文書之人，
    乃將原處分寄存於蘆竹山腳郵局以為送達，此有原處分、送
    達證書各1 份在卷（見本院卷第68至70頁）可憑，惟因原處
    分處罰主文二尚未生易處處分效力，被告另於110 年7 月21
    日重摯裁決書，裁處原告「罰鍰新臺幣（下同）3,000 元、
    吊扣駕駛執照1 個月，並應參加道路交通安全講習」，並另
    於110 年7 月27日送達原告，而原告早於110 年6 月24日具
    狀向本院提起撤銷訴訟，有行政訴訟起訴狀上所蓋本院收狀
    戳章為憑，且原告亦表明對於重摯之處分不服而請求撤銷，
    是原告起訴尚未逾法定不變期間，附此敘明。
貳、實體部分
一、事實概要：原告於民國109 年4 月20日15時47分許，駕駛車
    牌號碼00-0000 號自用小客車（下稱系爭車輛），行經桃園
    市蘆竹區草仔崎路32巷附近時，輾過訴外人陳震祐飼養躺臥
    於道路中之狗並駕車離去，經桃園市政府警察局蘆竹分局（
    下稱舉發機關）員於109 年4 月22日以桃警局交字第DA9A30
    719 號舉發違反道路交通管理事件通知單（下稱系爭舉發單
    ）舉發原告違反道路交通管理處罰條例（下稱道交條例）第
    62條第1 項規定，並載明應於109 年6 月6 日前到案。嗣原
    告於109 年2 月5 日向被告陳述意見，被告仍認其有「汽車
    駕駛人駕駛汽車肇事，無人受傷或死亡而未依規定處置逃逸
    」之違規行為，以原處分裁處原告罰鍰3,000 元，吊扣駕駛
    執照3 個月及諭知易處處分，並應參加道路交通安全講習。
    原告不服，提起本件行政訴訟，被告則於審理中改處吊扣駕
    駛執照1 個月，並刪除原處分處罰主文第二項。
二、原告起訴主張：原告當日駕車途經違規地點時，因太陽西曬
    影響事件，並未看見路中央有狗躺臥，車輛行經時，雖有感
    覺輕微晃動與異音，但因當時沒有其他人車經過，且車輛老
    舊常有異音，並未感覺奇怪故直接返家，事後經警方通知即
    到場處理，原告並非明知事故而逃逸。且原告車輛老舊，系
    爭車輛右保險桿於108 年即破損，員警卻執以作為認定原告
    肇事逃逸之證據，顯有錯誤。且依道路交通事故處理辦法第
    2 條規定之交通事故，係指車輛在道路行駛致人受傷或死亡
    ，或致使財物損壞之事故，然本件狗之死亡，不符合人員傷
    亡或財損之定義，不得認定為肇事等語。並聲明：原處分撤
    銷。
三、被告則以：   
  ■怮鶾H反道路交通管理事件統一裁罰基準及處理細則第10條第
    2 項第4 款規定：「前項稽查，查獲違反道路交通管理事件
    之舉發方式如下：四、肇事舉發：發生道路交通事故，肇事
    原因或肇事責任不明，經分析研判或鑑定後，確認有違反本
    條例行為之舉發。」、道交條例第24條第1 項第1 款規定：
    「汽車駕駛人，有下列情形之一者，應接受道路交通安全講
    習：一、違規肇事受吊扣駕駛執照處分。」、第62條第1 項
    規定：「汽車駕駛人駕駛汽車肇事，無人受傷或死亡而未依
    規定處置者，處新臺幣一千元以上三千元以下罰鍰；逃逸者
    ，並吊扣其駕駛執照一個月至三個月。」，係課予駕駛人肇
    事後為適當處置之義務，立法目的在於保存肇事現場相關證
    據，俾日後釐清肇事責任歸屬，肇事駕駛人應視現場具體情
    形，依規定為必要處置。
  ■邧鶾D交條例第62條第1 項規定所稱「依規定處置」，係指道
    路交通事故處理辦法第3 條之規定：「發生道路交通事故，
    駕駛人或肇事人應先為下列處置：一、事故地點在車道或路
    肩者，應在適當距離處豎立車輛故障標誌或其他明顯警告設
    施，事故現場排除後應即撤除。二、有受傷者，應迅予救護
    ，並儘速通知消防機關。三、發生火災者，應迅予撲救，防
    止災情擴大，並儘速通知消防機關。四、不得任意移動肇事
    車輛及現場痕跡證據。但無人傷亡且車輛尚能行駛，或有人
    受傷且當事人均同意移置車輛時，應先標繪車輛位置及現場
    痕跡證據後，將車輛移置不妨礙交通之處所。五、通知警察
    機關。但無人受傷或死亡且當事人當場自行和解者，不在此
    限。」。至所謂逃逸，並不限於汽車駕駛人於肇事後未做任
    何察看即行離去之行為，凡汽車駕駛人於肇事後，未經他造
    當事人同意逕行離開肇事現場，亦未留下聯絡資料、方式，
    致使他造當事人或有關單位難以尋求賠償、追究責任者，均
    屬逃逸。
  ■妏D交條例第62條第1 項規定，課予駕駛人肇事後為適當處置
    義務，無非係為維護現場安全、確認有無人員傷亡、保存事
    證及通知警察機關釐清責任，而道路交通事故處理辦法第3
    條規定，於無人傷亡情形，除當事人自行和解外，駕駛人仍
    有留置現場、維持現場並通報員警義務，係責令駕駛人善盡
    行車安全責任，屬維持社會秩序及增進公共利益所必要，核
    無違處罰條例規範意旨（最高行政法院104 年度判字第558
    號裁判意旨參照）。準此，凡是汽車駕駛人駕駛汽車發生交
    通事故，縱使無人受傷或死亡，仍有留在肇事現場、通知警
    察機關至現場處理、不得任意移動肇事汽車及現場痕跡證據
    等處置義務，以維護他人之生命與其他用路人之交通安全，
    至駕駛人對系爭車禍之發生有無過失、損害是否嚴重、有無
    下車察看等，則非所問。倘汽車駕駛人於駕車發生交通事故
    後，未依上開規定處置，並未經他造當事人同意逕行離開肇
    事現場，亦未留下聯絡資料、方式，致使他造當事人或有關
    單位難以尋求賠償、追究責任者，即構成道交條例第62條第
    1 項之違規情形（參照臺灣新竹地方法院行政訴訟判決105
    年度交字第59號）。
  ■优d舉發機關110 年4 月1 日蘆警分交字第1100007657號函略
    以：「經檢視本案事故現場照片、週邊監錄影像及雙方談話
    記錄表，陳述人駕駛旨揭自小客車於本轄蘆竹區草子崎路往
    山林路二段方向行駛，駛至草子崎路32巷附近時不慎輾過躺
    於路中隻小狗，致旨揭自小客車右前保險桿受損，小狗當場
    死亡，陳述人自陳當時有感覺車子晃動及聽到聲響，但未立
    即停車查看，而係逕自駛離現場，至事故地點前方路口停等
    紅燈時方下車察看，並發現右前大燈脫落云云。本案經員警
    到場處理並調閱路旁監錄影像查知旨揭車輛肇事，復通知車
    主與駕駛人到案說明」。
  ■■按交通部84年12月1 日交路字第046407號函釋略以：「查道
    交條例第62條第1 、2 項對汽車駕駛人及所有人之處分，係
    基於肇事逃逸之主觀惡性情形，故駕駛人或同車之汽車所有
    人不知有肇事情形時，既無從『即時處理』，自乏肇事逃逸
    之可責性，從而本條文之處分，應以汽車駕駛人或所有人知
    悉肇事之事實為要件。惟就執法人員適用本條文而言，汽車
    駕駛人或汽車所有人是否不知肇事，應就客觀事實認定，一
    般而言，車輛駕駛人或同車之所有人對所駕駛車輛發生肇事
    ，當有所覺，故對主張『不知其有肇事』者，應採嚴格證據
    審查，苟非有具體可信之事由並有客觀之憑證，自不得任憑
    諉為不知，致生流弊助長肇事逃逸之歪風」，原告主張並無
    覺察撞狗一事，自當有具體可信之事由與客觀之憑證證明，
    不得僅以其自謂不知即採信其說法，且原告於事故地點前方
    路口停等紅燈時有下車察看，應難認其不知肇事情事。
  ■ル瘜q違規行政爭訟之舉證責任原理，並非如刑事案件中應超
    越任何合理懷疑始可為有罪判決之嚴格程度，而係應與民事
    訴訟之舉證責任原理相類似，亦即，基本上應就行政機關與
    人民所各自主張有利於己之事實，分配其應盡之舉證責任，
    而非逕予適用刑事訴訟法之「無罪推定」原則。此觀諸行政
    訴訟法第136 條規定，行政訴訟程序準用民事訴訟法第277
    條舉證責任分配原則之立法意旨，即可明瞭（臺灣高等法院
    臺中分院97年度交抗字第962 號裁定意旨參照）。故道交條
    例科處行政罰事件，依據公法爭議之舉證責任分配法則，固
    應先由行政機關就其業已履踐相關正當法律程序，以及人民
    應受處罰之客觀違反法令行為，負證明之責，惟原告就行政
    機關已為相當證明之前開事項，若主張欠缺主觀歸責條件或
    為其他抗辯，亦須就其所辯提出反證。而針對交通事故分析
    研判肇事原因，本係依照肇事後之現場跡證，輔以科學原理
    及研析人員專業及其經驗綜合判定，事故發生之瞬間，警方
    研析人員多未能於現場目擊，肇事駕駛本人亦多未能明確提
    供事故發生時之車速，是以，舉發機關所製作之交通事故初
    步分析研判表及交通事故現場圖，雖未能針對原告車速提出
    事故發生時之明確數據，然亦無礙於其肇事原因之研判。從
    而，原告如對舉發機關事故初步分析研判表之肇事責任分析
    存有疑義，自應依法定程序（例如申請行車事故鑑定）反駁
    該事故初步分析研判表之有效性，並獲致「原告無肇事責任
    」之法律效果，自難單憑原告對於法令之個人主觀見解，即
    率以推翻舉發機關就事故初步分析研判表之研判證據，亦無
    從解免原告之違規行為( 參照臺灣臺南地方法院108 年交字
    第123 號行政判決) 。綜上所述，原告若對舉發機關事故分
    析存有疑義，應依法定程序（例如申請行車事故鑑定）反駁
    該事故初步分析之有效性，並獲致「原告無肇事責任」之法
    律效果，始得推翻舉發機關就事故初步分析之研判證據。
  ■ぁt原告主張本案並無人員傷亡或車輛財產毀損，不得認定為
    肇事一節，依據交通部道路交通安全委員會58年10月29日交
    督字第0182號函所示，所稱之「交通事故」或「肇事」必須
    是因為駕駛車輛在公路、街道、巷衖、廣場、騎樓、走廊或
    其他供公眾通行之地方招致人之傷亡或財物之損害，因此肇
    事的結果非僅限於「人員傷亡」而已，尚且包括「財物之損
    害」，而本件原告行為致訴外人所有犬隻死亡，即係造成訴
    外人財物之損害，原告之行為確屬肇事。原告駕駛系爭車輛
    因有「汽車駕駛人駕駛汽車肇事，無人受傷或死亡而未依規
    定處置逃逸」之違規，該當道交條例第62條第1 項規定要件
    ，原處分並無違誤等語置辯。並聲明：原告之訴駁回。
四、本件爭點：本件是否屬於交通事故？原告對於發生交通事故
    有無認識？
五、本院之判斷：
  ■怮魒T車駕駛人駕駛汽車肇事，無人受傷或死亡而未依規定處
    置者，處1,000 元以上3,000 元以下罰鍰；逃逸者，並吊扣
    其駕駛執照1 個月至3 個月；汽車駕駛人，有違規肇事受吊
    扣駕駛執照處分之情形者，應接受道路交通安全講習，道交
    條例第62條第1 項、第24條第1 項第1 款分別定有明文。又
    關於道路交通事故肇事人應處置作為之辦法，道交條例第92
    條第5 項授權由內政部會同交通部、行政院衛生署定之，內
    政部、交通部及衛生福利部並據此會銜訂定道路交通事故處
    理辦法（下稱事故處理辦法）。揆諸道交條例第62條第1 項
    、第3 項分就駕駛汽車肇事是否致人受傷或死亡而異其責任
    可知，道交條例第62條第1 項課予駕駛人肇事後，雖無人受
    傷、死亡，為上述適當處置義務之立法目的，在於排除交通
    事故證據消失的危險，而使交通事故原因的調查，不致陷於
    困難重重之境，其保護法益兼及受損者與加損者的交通事故
    的雙方參與者，因係用以確保民事賠償的請求權。是肇事駕
    駛人應視現場具體情形，依上開規定為必要處置。而於無人
    傷亡且車輛尚能行駛之情形，於當事人未當場自行和解時，
    無論肇事責任誰屬，均有義務停留肇事現場，縱未立刻與對
    造當事人會晤，亦應採取必要措施，並向警察機關報告，以
    維己身及對造權益，並釐清肇事責任。再依事故處理辦法第
    2 條第1 款規定，道路交通事故係指車輛、動力機械或大眾
    捷運系統車輛在道路上行駛，致有人受傷或死亡，或致車輛
    、動力機械、大眾捷運系統車輛、財物損壞之事故。又依民
    法第66條第1 項及第67條規定：「稱不動產者，謂土地及其
    定著物；稱動產者，為前條所稱不動產以外之物。」。
  ■阰鴔i對於本件事故否認知情及肇事逃逸之意圖，而本院依職
    權勘驗卷附採證光碟之結果略以：「檔名：LINE_MOVIE_000
    0000000000.mp4影像內容為民宅門前固定式監視器翻拍畫面
    ，分為四格。於影片時間1 秒時，左上角畫面出現白色自小
    客車（下稱系爭車輛）在道路上直行。於影片時間3 秒時輾
    壓躺臥在車道上之狗，惟並未減速，隨後駛出左上角畫面，
    並在右下角畫面出現，狗遭輾後翻滾數圈。影片時間12秒時
    ，右下角畫面可見系爭車輛駛至路口停等紅燈時，駕駛下車
    並走至系爭車輛右車尾察看，隨後又返回車上，待綠燈時於
    路口右轉駛離。」，上開勘驗結果業經製作勘驗筆錄，並函
    達兩造命表示意見（見本院卷第84-100頁），被告對上開勘
    驗結果表示無意見等語，此有桃園市政府交通事件裁決處11
    0 年9 月29日桃交裁申字第1100101438號函可憑（本院卷第
    100 頁）。原告則具狀表示案發當時不知系爭車輛有輾壓躺
    臥在車道上之狗，實無肇事逃逸之故意等語，亦有民事陳述
    意見狀1 紙可稽（見本院卷第92至96頁）。
  ■囧怳W開勘驗結果所呈，原告駕駛之系爭車輛於系爭時、地發
    生事故後，即於前方路口停等紅燈時下車察看車況。而原告
    於製作警詢筆錄時，對於發生事故先辯稱全然不知情（見本
    院卷第102 頁）；又於110 年2 月9 日陳述意見時表示系爭
    車輛老舊常有異音，故不覺奇怪，下車發現大燈脫落，判斷
    異音是大燈脫落的聲音，就直接開回家等語（見本院卷第74
    頁）；復於110 年5 月10日再稱未發覺任何異常，不知肇事
    等語（見本院卷第80頁）；末以110 年10月4 日之陳述意見
    狀對本院勘驗結果表示意見時，再改稱依勘驗結果可見原告
    下車是走到右後車尾，自始至終未曾走到車前察看，並無舉
    發機關函文所稱「發現右前大燈脫落」之情（見本院卷第94
    至96頁）。然查，系爭車輛之右前保險桿破損部分，此有系
    爭車輛車損情形之採證照片可參（見本院卷第62至65頁），
    而原告起訴狀中稱該處車損係在108 年間造成（見本院卷第
    6 頁），復於陳述意見狀之附件上，以手寫記載「右前保險
    桿破損是在三個月前撞到磚牆與本案無關」等語（見本院卷
    第99頁上方）。但本件事故係在109 年4 月20日發生，縱依
    原告陳述往前回推3 個月，亦係在109 年1 月間，而非起訴
    狀所稱之108 年間，是原告對於系爭車輛車頭破損之原因前
    後陳述已有自相矛盾之處，且對於駕車撞上磚牆致保險桿明
    顯破裂之重大情節，一般人應記憶鮮明，就具體發生年月之
    記憶不應有如此明顯之落差。是系爭車輛之車損是否與本件
    事故毫無關連，已非無疑。再者，若原告不知發生事故，何
    以有在路口前停等紅燈時即下車察看系爭車輛狀況之違背常
    情舉動？若原告認定發生碰撞時，係因系爭車輛老舊而習以
    為常之異音，豈有特地下車察看車況之必要？且對於有無走
    至車前察看車頭狀況此乙節，依原告之陳述意見狀與勘驗意
    見所述，亦有說詞反覆之矛盾，顯與一般常情、經驗法則不
    符。據此，堪認原告在事故發生後間隔數秒即下車察看車損
    狀況，顯係明知發生事故而為，其推諉為不知之主張，尚無
    足採。
  ■伎騿u上訴人等以毒餌殺狗所應構成之毀損罪」（最高法院69
    年度台上字第384 號刑事裁判意旨參照），足見動物係屬不
    動產以外之物，即為動產。而遭系爭車輛輾斃之犬，乃陳震
    祐所有，此有陳震祐之警詢筆錄在卷可稽（見本院卷第104
    頁），並非無主物。而原告駕駛系爭車輛在道路上行駛時將
    該犬輾斃，即已造成陳震祐之財產上損失，屬事故處理辦法
    第2 條第1 款規定之車輛行駛造成他人財物損壞之事故無訛
    ，原告自有依事故處理辦法第3 條為適當處置之義務。原告
    辯稱輾斃動物不屬事故處理辦法所指之交通事故，顯無理由
    ，亦非可採。準此，足認原告發生交通事故後，未留置現場
    且擅自逃逸離去之違規情節甚明。被告所為原處分，經核並
    無違誤。又原處分處罰主文有關吊扣駕照易處處分之諭知，
    業經本院函命被告重新審查時，即經被告主動刪除，是本件
    已無易處處分違法加重之疑慮，故不再贅述，附此敘明。
六、綜上所述，原告違規行為明確，被告所為原處分核無違誤。
    原告上開所訴，並非可採。故原告訴請判決如其聲明所示，
    為無理由，應予駁回。
七、本件事證已臻明確，兩造其餘攻擊、防禦方法及所提證據，
    經核均與判決結果不生影響，爰不一一論列，併此敘明。
八、本件訴訟費用額確定為第一審裁判費300 元，爰依行政訴訟
    法第98條第1 項規定，由敗訴之原告負擔。
中　　華　　民　　國　 110　　年　　11　　月　　29　　日
　　　　　　　　　行政訴訟庭　法　官　徐  培  元 
上為正本係照原本作成。
如不服本判決，應於判決送達後20日內，向本院提出上訴狀並表
明上訴理由（原判決所違背之法令及其具體內容或依訴訟資料可
認為原判決有違背法令之具體事實），其未載明上訴理由者，應
於提出上訴後20日內向本院補提理由書（上訴狀及上訴理由書均
須按他造人數附繕本，如未按期補提上訴理由書，則逕予駁回上
訴），並應繳納上訴裁判費新臺幣750元。
中　　華　　民　　國　 110　　年　　11　　月　　29　　日
                              書記官  吳  文  彤